臺灣高雄地方法院民事判決　　　　　　 100年度訴字第1686號
原　　　告　蔡冠毅
訴訟代理人　張宗隆律師
被　　　告　吳金鳳
訴訟代理人　楊昌禧律師
　　　　　　梁育誠律師
當事人間請求返還不當得利事件，本院於民國100 年11月15日言
詞辯論終結，判決如下：
  主  文
原告之訴及假執行之聲請均駁回。
訴訟費用由原告負擔。
  事實及理由
一、原告主張：訴外人顏英發係擔任以經營、販售靈骨塔為業務
    之天興實業股份有限公司（下稱天興公司）總經理職務，茲
    因顏英發為擔保對伊之借款債務，於民國91年1 月14日以其
    所有，借名登記於被告名下之高雄縣觀音山金寶塔塔位權狀
    100 份（下稱系爭塔位權狀）交付於伊。詎被告於91年10月
    4 日向天興公司佯稱系爭塔位權狀遺失，天興公司為此進行
    補發，並同時辦理部分印鑑變更。被告隨即出賣90座系爭塔
    位，無任何法律上原因，因而獲取不法利益新台幣（下同）
    2,250,000 元，致伊受有財產上之損害。爰依民法第179 條
    規定，提起本訴。並聲明：(一)被告應給付原告2,250,000 元
    ，及自起訴狀繕本送達翌日起至清償日止，按年息5 ％計算
    之利息。(二)願供擔保，請准宣告假執行。
二、被告則以：伊為系爭塔位權狀所有權人，本得自由處分系爭
    塔位，並無不當得利，伊並不知悉顏英發積欠原告債務事實
    ，顏英發將系爭塔位權狀作為對原告借款之擔保，實屬無權
    處分。又系爭塔位權狀既為顏英發向原告之借款擔保，原告
    理應先向顏英發請求未受清償，始得主張行使系爭塔位權狀
    之權利，要無逕行向伊主張不當得利之返還。又縱認伊應負
    不當得利之責，則依原告另案（台灣高等法院高雄分院98年
    度上易字第267 號民事判決）請求返還使用權狀事件，原告
    主張顏英發向其借款1,000,000 元，抵償原告目前持有之塔
    位權狀數，所主張不當得利數額，亦屬過高等語，資為抗辯
    。並聲明：(一)原告之訴及假執行之聲請均駁回。(二)如受不利
    判決，願供擔保請准免為假執行。
三、兩造不爭執事項：
  (一)系爭塔位權狀登記所有權人為被告吳金鳳。
  (二)被告已出售系爭90座塔位權狀。
四、本件之爭點：
  (一)被告處分系爭塔位而受領價金，有無法律上之原因？
  (二)原告是否因被告之處分行為致受有損害？
五、本院判斷如下：
  1.按「民法第179 條規定不當得利之成立要件，必須無法律上
    之原因而受利益，致他人受損害，且該受利益與受損害之間
    有因果關係存在。從而因給付而受利益者，倘該給付係依有
    效成立之債權契約而為之，其受利益即具有法律上之原因，
    自不生不當得利問題」（最高法院89年度台上字第288 號判
    決要旨參照）。
  2.雖原告主張系爭塔位權係顏英發借名登記被告名下等語，然
    原告就此部分，並無提出證據以實其說，是其主張，是否為
    真，實有可疑。再者，顏英發持系爭塔位權狀向原告借款之
    偽造文書犯嫌，經檢察官提起公訴後，經本院刑事庭95年度
    訴字第376 號判處有期徒刑10月，惟上訴後業經臺灣高等法
    院高雄分院以95年度上訴字第1921號判決無罪確定，有上述
    刑事判決可稽，而顏英發於上開刑事案件之歷次偵審程序中
    已多次陳明：吳金鳳將本件觀音山金寶塔塔位永久使用權狀
    397 張出借交付伊，並同意伊以該等使用權狀擔保向他人借
    款等語，足認系爭塔位應非顏英發所購入，而係被告自行購
    入。既然系爭塔位係被告購入，被告當為所有權人，伊本得
    自由處分系爭塔位，則伊出售90座系爭塔位，非無法律上原
    因，自當無不當得利可言。從而，原告主張依不當得利法律
    關係，請求被告返還225 萬元云云，誠屬無據。
六、綜上所述，被告出售90座系爭塔位獲得價金，並非無法律上
    原因。從而，原告依第179 條規定，請求被告返還225 萬元
    ，為無理由，應予駁回。原告之訴既經駁回，則其假執行之
    聲請亦失所附麗，應併予駁回。
七、本件事證已臻明確，兩造所舉其餘證據及攻擊防禦方法，核
    對判決結果不生影響，無庸一一論述，併此敘明。
八、結論：原告之訴為無理由，依民事訴訟法第78條，判決如主
    文。
中    華    民    國   100    年    11    月    29    日
                  民事第一庭    法  官  張茹棻
以上正本係照原本作成。
如對本判決上訴，須於判決送達後20日內向本院提出上訴狀。如
委任律師提起上訴者，應一併繳納上訴審裁判費。
中    華    民    國   100    年    11    月    29    日
                                書記官  林瑞標